【裁判字號】    89,訴,785
【裁判日期】    900731
【裁判案由】    返還土地
【裁判全文】
臺灣臺南地方法院民事判決  八十九年度訴字第七八五號
    原      告  乙○○
    被      告  甲○○
右當事人間請求返還土地事件，本院判決如左：
      主      文
被告應將坐落台南縣永康市○○段十三號土地如附圖所示Ａ部份面積約一六點九一平
方公尺之土地騰空返還與原告及其他全體共有人。
訴訟費用由被告負擔。
本判決於原告以新台幣貳拾萬陸仟伍佰元供擔保後，得假執行。但若被告於假執行程
序實施前，以新台幣陸拾壹萬玖仟元為原告預供擔保，得免為假執行。
    事實及理由
一、原告主張：
(一)被告明知坐落台南縣永康市○○段一三號地號之土地（下稱系爭土地）為原告及
    訴外人郭乃萍、郭美伶共有，竟自民國八十八年三、四月間起即無權占用伊住處
    台南縣永康市○○○路二一七號前之如附圖所示面積十六點九一平方公尺之系爭
    土地設攤販賣，屢經原告請求仍拒不交還，為此爰依所有權之法律關係，請求被
    告將系爭土地上之建物騰空，並返還系爭土地。並聲明：(一)被告應將坐落於台
    南縣永康市○○段一三號如附圖所示Ａ部分面積約一六點九一平方公尺之土地騰
    空返還與原告及其他全體所有權人；(二)願供擔保，請准宣告假執行。
(二)對被告抗辯之陳述：
１．否認被告所提出之原告與大日建設股份有限公司（下稱大日公司）之系爭不動產
    買賣合約書（下稱乙契約）上原告騎縫章之真正，且該契約上所附之「特約事項
    」、「委託書」二張及「切結書」亦非真正，被告應就其真正負舉証責任。
２．退萬步而言，如鈞院認該「特約事項」為真正，其「特約事項」第三項亦不生效
    力，蓋系爭土地既為原告乙○○與訴外人郭乃萍、郭美伶三人共有，而乙契約卻
    僅有原告乙○○一人簽名，又所附之郭乃萍、郭美伶二人之委託書為影本，原告
    否認其效力，故該「特約事項」第三項所載內容，即屬無處分權行為，而不符民
    法第八百一十九條第二項之規定，應歸無效。
３．縱使鈞院認為上開「切結書」、「特約事項」為真正，但其效力仍不及於被告，
    蓋上開不動產買賣合約書之當事人為原告與訴外人大日公司，而基於債權相對性
    之特質，該不動產買賣合約書之約定效力僅在契約當事人間發生效力，而不及於
    契約當事人以外之第三人，從而，被告自不得援引該不動產買賣合約書而有所主
    張。
４．「占有連鎖」須具備三個要件：(一)中間人（即大日建設）對所有人（即原告）須
    有合法占有權源。(二)第三人（即被告）須自中間人基於一定法律關係，取得占有
    的權利。(三)須中間人得將其直接占有移轉與第三人。惟查，原告既己否認該「特
    約事項」之真正，則中間人大日建設公司豈有合法權源，縱使鈞院如認為該「特
    約事項」為真正，但遍查買賣合約書及特約事項之內容，亦未另行賦與中間人大
    日建設公司得將其直接占有移轉與被告之權利，故被告並無「占有連鎖」之成立
    餘地。
５．原告只是同意大日公司於興建大樓期間建設通行而已，並未同意其使用系爭土地
    。
６．原告否認乙契約之特約事項存在，當然也否認有使用借貸契約之存在。
二、被告方面則以：
(一)系爭土地，係與台南縣永康市○○段同段八四號土地（下稱八四號土地）相鄰。
    民國八十五年七月十日，訴外人郭乃萍、郭美伶簽立委託書委託原告代理所有權
    人全體與大日公司簽訂乙契約，將坐落台南縣永康市○○段八四號土地出賣予大
    日公司。因系爭土地與八四號土地相鄰，復為八四號土地北邊連接道路使用所需
    ，買賣當時雙方乃於乙契約第三點約定應將系爭土地交與大日公司使用，且大日
    公司可將使用權移轉予承購戶。大日公司於八四號土地上興建房屋後，將其中門
    牌號碼台南縣永康市○○○路二一七號房屋出賣予被告，雙方並於八十七年十二
    月二十四日辦理移轉登記，大日公司並出具系爭土地之使用同意書予被告。
(二)按占有人將其占有移轉予第三人時，倘前手得將占有移轉於第三人，則該第三人
    亦得對所有人主張其有占有之權利，學說上稱為占有連鎖。大日公司既與原告約
    定，大日公司對系爭土地具使用權源，且大日公司復得將該使用權移轉予承購戶
    ，則身為承購戶之被告使用系爭土地自有正當權源。
(三)被告買受之右開房屋，只能由系爭土地進出，且系爭土地位於台南縣永康市之兵
    南市場內，大日公司於八四地號土地上興建大樓之店面房屋，無非係欲出售予當
    地設攤販之人，故大日公司向原告買八四號土地時，首先必須解決的問題即系爭
    土地之使用權，否則購買八四號土地不僅無實益，且會造成糾紛，故交易土地時
    告之從給付義務，要與使用借貸契約有別，應是買賣契約原告對大日公司應負擔
    的從給付義務，故原告之主張為無理由等語資為抗辯。並聲明：(一)原告之訴駁
    回；(二)如受不利判決，願供擔保准免為假執行之宣告。
三、兩造不爭執之事實：
(一)系爭土地為原告及訴外人郭乃萍、郭美伶共有，被告自八十八年三、四月間起即
    占有其上如附圖所示Ａ部分面積十六點九一平方公尺之土地設攤販賣迄今。
(二)訴外人郭美伶與大日公司於八十五年五月十五日簽訂之買賣契約（甲契約）及其
    後之其他約定事項係屬真正。
(三)原告與大日公司於八十五年七月十日簽訂買賣契約本文部分（不含特約事項）係
    屬真正。
四、得心證之理由：
    按所有人對於無權占有或侵奪其所有物者，得請求返還之，對於妨害其所有權者
    ，得請求除去之。有妨害其所有權之虞者，得請求防止之，民法第七百六十七條
    定有明文。查本件原告主張被告自八十八年三月起無權占有其所有系爭土地上Ａ
    部分面積十六點九一平方公尺之土地，被告對於占有右開土地乙節，固不否認，
    惟辯稱：依乙契約所附特約事項第三款：「（八十五年）七月十五日甲方（即出
    賣人被告乙○○等人）蓋出此買賣標的物及所有之道路地之土地使用同意書予乙
    方（即原告）」之約定，訴外人大日公司有使用系爭土地之權利，而大日公司已
    將其對系爭土地之使用權移轉予伊，故伊有權占有使用系爭土地等語，又本件兩
    造對大日公司同意將系爭土地之使用權限移轉予被告乙節，俱不爭執，則本件應
    審究者為大日公司是否已取得系爭土地之使用權限？若有，其權利範圍為何？被
    告是否得以伊自大日公司取得之系爭土地使用權利對抗原告？茲論述如下：
(一)本件被告辯稱：大日公司與原告簽立之乙契約特約事項第三點約定，大日公司有
    使用系爭土地之權限，故大日公司已取得系爭土地之使用權等語。經查，原告前
    曾以其與訴外人郭美伶、郭乃萍所共有之系爭土地遭被告佔用為由，向台灣台南
    地方法院檢察署告訴被告竊佔，原告於該案偵查中，於告訴理由狀中亦將乙契約
    連同特約事項提出（見同右卷第四十四頁），並自陳：其將同段八十四號出售給
    大日公司時雙方有約定於建屋期間因需載運磚頭、水泥，故雙方約定告訴人（即
    本件原告）應同意大日公司該段期間車輛之進出等語，並未否認該特約事項之真
    正。且其復於檢察官訊問時自承：簽約時有特約第三款，公司有要求等語，（參
    閱台灣台南地方法院檢察署八十八年度偵字第八九四四號偵查卷第四十七頁）參
    以在檢察官為該次訊問之時，甲契約尚未經任何人提出，此為原告所不否認，足
    見原告係針對其自己提出之乙契約之特約事項而回覆檢察官之右開問題，並承認
    與大日公司簽立乙契約時有併同簽立特約事項。復參以被告郭美伶於與原告簽訂
    甲契約時，固有訂定「其他約定事項」及「特別約定」，然該其他約定事項第三
    款係約定：「買賣標的物若面臨既成道路或出入必經之道路時，乙方（即出賣人
    ）須於簽約時負告知及舉證責任，若因而造成甲方（即買受人）發生路權糾紛時
    ，乙方須負責處理其通行之問題，否則視乙方違約論，並於七日內加倍退還甲方
    已支付之價金。」，而特別約定第三款則為：「乙方同意配合甲方辦理銀行融資
    貸款，及申請建築執照，保證絕對配合。」，均與該偵查案件就系爭十三號土地
    之糾紛無關，衡情檢察官及被告乙○○當不可能針對與案件無關之甲契約其他約
    定事項第三款及特別約定第三款加以訊問及回答，益徵原告之前開回答乃係針對
    乙契約所為，是原告於簽訂乙契約時，確有與大日公司簽訂特約事項第三款之內
    容，足堪認定，其主張其前開回答乃係針對甲契約而為，因為甲契約已在原告之
    認知範圍云云，顯係事後卸責之詞，要難憑採。
(二)次查，系爭土地之另共有人即訴外人郭美伶與大日公司於八十五年五月十五日簽
    訂甲契約及其他約定事項，約定原告、訴外人郭乃萍、郭美玲將台南縣永康市○
    ○段八四地號土地（乙○○一萬分之八千四百二十一、郭乃萍一萬分之三百九十
    五、郭美伶一萬分之一千一百八十四）出售予大日公司，買賣價金為每坪十八點
    五萬元正，總金額新台幣八千五百十六萬八千七百六十元，郭美伶復於該契約附
    註：簽約金新台幣貳佰萬由郭美伶代收，其本人及其母親保證於一週內請另兩位
    共有人於契約書上具名等字樣，而郭美伶並已收受大日公司所交付之二百萬元支
    票一張之事實，為兩造所不爭執。嗣原告於同年七月十日與大日公司簽立不動產
    買賣合約書，約定：甲方（乙○○一萬分之八千四百二十一、郭乃萍一萬分之三
    百九十五、郭美伶一萬分之一千一百八十四）願將台南縣永康市○○段八四地號
    土地面積共壹伍公畝貳壹捌玖平方公尺持分全部及地上保存及未保存建物在內出
    售予大日公司，買賣價格雙方議定為新台幣捌仟伍佰壹拾陸萬捌仟柒佰陸拾玖元
    正（每坪十八點五萬元計算），訂約同時大日公司先付定金新台幣貳佰萬元正，
    而甲方照數收訖無訛等字樣，可見原告與大日公司簽立之乙契約，其買賣之標的
    、價金均與郭美伶與大日公司簽立之甲契約相互一致，證人即系爭土地之共有人
    郭美伶證稱：「委託書上的印章是我的，印鑑證明是我媽媽叫我交給他的，但是
    字不是我的，八十五年七月十日當時，我媽媽叫我寄印鑑證明及印章給她，她說
    要全權處理與大日建設之間的事，她叫我寄送時，我知道是為了要處理與大日建
    設之間的事情用的。」等語（見本院九十年二月二十一日審理筆錄），證人郭劉
    芹菜即原告之母於大日公司與原告間之履契約案件審理中證稱：訂完契約（甲契
    約）後，我有跟乙○○和郭乃萍說，郭乃萍說她不識字，乙○○看了這份契約就
    說要與大日公司重新訂契約，我就叫原告出面來處理，．．後來我緊張就一直拜
    託乙○○跟我與大日公司訂乙約，．．當時我有提出郭乃萍及郭美伶的委託書及
    印鑑證明是他從台北同時寄給我的．．郭乃萍看甲契約後叫我全權處理等語（見
    本院八十九年度訴字第六九九號民事卷八十九年十二月十八日審理筆錄），足見
    訴外人郭美伶明知原告要與大日公司重訂契約乙事，郭美伶與郭乃萍並將印鑑及
    委託書交付其母郭劉芹菜，使原告可處理與大日公司之簽約事宜，顯然郭美伶及
    郭乃萍已有授權予原告處理系爭土地之買賣事宜。又從原告簽立之乙契約與甲契
    約內容觀之，其就買賣之標的、價格並無不同，經核與證人劉永興證稱：「．．
    特約事項才由我來寫，寫完也有蓋騎縫章，印章是他們帶來的，因為特約事項與
    合約書具有同一效力，所以我要求要有郭美玲及郭乃萍的簽名，但是乙○○說先
    前已經有一份甲契約了，不必再簽名，乙○○就拿了兩份委託書，我見到這二份
    委託書只提到八十四號土地，所以我才詢問對系爭土地的處理情形，於是才又要
    求要寫土地使用同意書．．」等語（見本院八十九年九月二十九日準備程序筆錄
    ）互相符合，再參以郭乃萍與郭美伶於原告簽立乙契約後，亦無任何異議之情事
    ，仍依買賣條件移轉系爭土地之所有權及收受價金，綜合上情以觀，均足認原告
    與大日公司簽立乙契約時已取得郭乃萍及郭美伶之授權，要無疑義。原告乙○○
    與大日公司簽立乙契約時，已獲得訴外人郭乃萍、郭美伶之授權，係有權代理之
    事實，已如前述，則原告代理訴外人郭乃萍及郭美伶出賣八四號土地予原告，就
    攸關是否得順利買賣該土地之重要條件即系爭十三號土地之通行權問題，自當亦
    有權處理，況大日公司與訴外人郭美伶簽訂甲契約時，亦有約定該十三號土地之
    使用權，已如前述，則原告於與大日公司簽訂乙契約前，自亦知悉會就十三號土
    地之通行權有所約定，否則斷難順利售出八四號土地，是訴外人郭美伶及郭乃萍
    出具委託書予原告時，衡情亦會就十三號土地之使用權一併授權原告處理為是。
    是原告主張甲契約僅有原告乙○○一人簽名，並未得其他土地共有人之授權，特
    約事項第三點之約定屬無處分權行為，應歸無效云云，亦難憑採。
(三)又系爭土地與原告及大日公司買賣之八四號土地相鄰，為八四號土地連接北邊之
    道路所必經之地，且被告向大日公司買受之台南市○○○路二十七號之房屋僅能
    由系爭土地進出，無其他通路可供通行乙節，亦於兩造於本院簡易庭調解時，經
    承審法官勘驗明確記明筆錄，兩造之代理人亦簽名於筆錄無訛（見本院新市簡易
    庭八十八年新簡調字第八七號民事卷八十九年一月十日勘驗筆錄），則大日公司
    欲向原告購買八四號土地時，首先必須解決者即係系爭土地之使用權問題，倘原
    告及其將來建屋出售後之承買人無法取得系爭土地之通行權，將使八四號土地之
    使用價值降低，並迭生糾紛，是系爭土地通行權之有無未予解決，衡情原告理當
    不會有意願購買此易生糾紛之八四號土地。再參以大日公司與訴外人郭美伶簽訂
    甲契約時，亦有約定：「乙方（即出賣人）所有兵南段十三號、五四四號土地為
    計劃道路用地，甲方（即買受人）與甲方將來建屋出售之承買人均有道路通行權
    。」之字樣，為原告所不否認，則原告代理所有共有人簽立乙契約時，並簽立特
    約事項，約定大日公司有使用系爭土地之權限，且大日公司日後興建房屋出售後
    ，亦得將該地之使用權移轉予承購戶之事實，足堪認定，被告前揭辯詞，堪屬憑
    採。
(四)被告復辯稱：伊之使用權包括擺設攤位云云，然按解釋契約，須探求當事人立約
    時之真意，查原告與大日公司簽立之乙契約雖約定大日公司有使用系爭土地之權
    利，惟其使用範圍究竟為何，仍應探究當事人之真意而定。而本件被告向大日公
    司買受之上開房屋，係以系爭土地為唯一之出入口，若被告無法取得系爭土地之
    通行權，則伊買受該房屋後即有無法使用或使用困難之虞，是若原告同意大日公
    司及其房屋買受戶通行，則系爭土地供通被告買受房屋即不致無通路與外界道路
    相聯絡，其買賣契約之目的即可滿足，而依兩造不爭執之大日公司與郭美伶簽立
    之甲契約其他約定事項第二項記載：原乙方（即原告）同段（即兵南段）十三、
    五四四地號為計劃道路地，甲方（即大日公司）與甲方將來建屋出售之承買人均
    有道路通行權等字樣，即可知原告同意大日公司及其買受戶使用土地之權利應僅
    限於通行，且再參以本件原告出賣八四號土地前即將系爭土地出租予人設立攤位
    營業，並收取租金，八四地號土地出賣予大日公司後，仍繼續收租經營乙節，為
    兩造所不否認，由此可知，系爭土地向為原告經營租賃賺取收入來源，而其僅係
    將八四地號土地出賣予大日公司，十三號地號土地並未併同出賣，且八四地號土
    地之價格，亦屬衡平，並未有明顯高於市價，而有將使用系爭土地之代價包含在
    內之情形，是若解釋大日公司及其後手就系爭土地使用之權利除了通行之外，尚
    包含無償設攤販營業，即有悖常情，亦不合情理。故被告辯稱其使用系爭土地之
    權限，除了通行之外，尚包含擺攤占用云云，即屬無據，要無可採。
(五)綜上，被告依大日公司出具之同意書及乙契約特約事項第三點之規定，雖能自大
    日公司取得系爭土地之使用權，惟其使用權限應只限於通行，是被告於系爭土地
    上設攤販賣物品，占用土地之行為，已然超越使用之權限而妨害原告之所有權能
    。從而，原告依據所有權之法律關係，請求被告將系爭土地上之物品騰空，返還
    該土地，依法洵屬有據，應予准許。
五、假執行之宣告：兩造陳明願供擔保，分別聲請宣告假執行及免為假執行，核無不
    合，爰酌定相當擔保金額准許之。
六、結論：原告之訴為有理由，依民事訴訟法第七十八條、第三百九十條第二項、第
    三百九十二條，判決如主文。
中      華      民      國    九十      年      七      月    三十一    日
                                臺灣臺南地方法院民事第二庭
~B法      官  莊玉熙
右為正本係照原本作成
如對本判決上訴，須於判決送達後廿日內向本院提出上訴狀
中      華      民      國    九十      年      七      月    三十一    日
~B法院書記官  許美惠


司法院資訊處製作；財團法人民間司法改革基金會備份。
